臺灣桃園地方法院民事判決　九十年度訴字第一五九六號
　　原　　　告　乙○○
　　被　　　告　甲○○○
右當事人間請求清償債務事件，本院判決如左：
    主    文
原告之訴及假執行之聲請均駁回。
訴訟費用由原告負擔。
    事    實
甲、原告方面：
  一、聲明：（一）被告應給付原告新台幣五十三萬五千元及自起訴狀繕本送達之翌
      日起至清償日止按年息百分之五計算之利息；（二）願供擔保請准宣告假執行
      。
  二、陳述：
  （一）被告是原告之姐，訴外人吳富貴前經被告介紹向兩造之母邱蘭妹借貸新台幣
        （下同）一百五十萬元，並約定每月給付一萬五千元之利息，其中一百萬元
        部分簽發交付本票，另五十萬元則未立字據。兩造之母不幸於民國八十九年
        十二月六日去世，辦理喪事期間，吳富貴曾先返還五十萬元，其後並按月付
        息一萬元。
  （二）又被告與吳富貴是好友，吳富貴之女並認被告為乾媽。原告在母親病危時，
        曾商請被告向吳富貴索回全部借款，被告卻不同意，僅允諾請吳富貴重立本
        票並指名受款人為兩造，但因嗣後喪事忙碌，延誤而未更改，而上開本票即
        由被告之子周崇倫於八十九年十二月六日親交原告收受。
  （三）兩造之母生前育有四女，被告為長女，次女與三女年幼即已過世，原告則為
        四女。兩造之母過世後，兩造同為第一順位繼承人，因吳富貴尚欠一百萬元
        一直未還，原告乃寄發存證信函通知歸還借款及利息，吳富貴則函覆其已於
        九十年七月十一日全數以現金返還被告。吳富貴既然於九十年七月將一百萬
        元交與被告，則被告自應將其中五十萬元及自九十年一月至七月之利息合計
        七萬元（每月一萬元）之半數即三萬五千元交與原告，但被告迄今分文未給
        。
  （四）於八十七年間，兩造之母因其身體健康問題，恐生意外，乃將其在苗栗縣南
        庄鄉農會南富辦事處以被告名義存放之六十萬元定存單交給原告看過後，再
        將定存單藏在屋內牆角的一個瓷罐中。當時原告曾問母親為何如此大費周章
        ，母親則回答其係獨居老人，帳戶內不可有太多存款，否則無法領取每月六
        千元之老人津貼，又該定存利息皆係兩造之母前往領取。
  （五）被告辯稱吳富貴簽發之本票二張之所以均記載兩造之母為受款人，係因為怕
        被告之子向其借錢之故云云。但查如果吳富貴確曾分別向兩造之母及被告借
        錢，理應分別開立本票且兩造之母亦曾告訴原告，在九二一大地震後，曾將
        定期存單全部交給被告之次子周崇倫保管，被告亦自承存款單均由周崇倫保
        管，則豈有不怕其子借貸之理？
  （六）兩造之母在病危時，原告曾至苗栗縣南庄鄉農會南富辦事處領出其存款三十
        一萬元，以備萬一急需之用乙節，原告亦有告知被告。且在該期間，原告為
        就近照顧母親，均住在被告家中，而在兩造之母過世辦理喪事期間，吳富貴
        雖返還之部分借款，亦由被告收受後交由原告作為辦理喪事之用。
  （七）又被告居住於桃園縣大溪鎮，豈有將存款存放在苗栗縣南庄郵局之理。
  （八）就本件一百萬元，原告曾要求兩造一人一半，但被告未理會，表示等到本票
        兌現後再說，並沒有其他表示。
  三、證據：提出本票一紙、存證信函一件、律師函一件、收據一件（均為影本）為
      證，並聲請向苗栗縣南庄鄉農會南富辦事處調閱邱蘭妹在該辦事處之定期存款
      往來紀錄。
乙、被告方面：
  一、聲明：駁回原告之訴。
  二、陳述：
  （一）兩造之母邱蘭妹於八十九年七月十九日從南庄郵局提領存款五十萬元，欲借
        給吳富貴四十萬元，但吳富貴說不夠用需要借一百萬元，因被告亦有六十萬
        元在南庄郵局，乃於八十九年七月二十日提領六十萬元，合計邱蘭妹之上開
        四十萬元借給吳富貴。嗣後，吳富貴於八十九年七月底又要借款五十萬元，
        其中由兩造之母從南庄郵局提領二十五萬元及十萬元儲蓄，加上被告之十五
        萬元，合計五十萬元借給吳富貴。吳富貴則先後簽發面額一百萬元及五十萬
        元之本票各壹張，並均以兩造之母邱蘭妹為受款人。八十九年十二月七日兩
        造之母去世，亟需金錢辦理喪事，吳富貴聞訊即先返還五十萬元，用以辦理
        喪事，並將上開五十萬元之本票當面銷毀，又此部分金錢於辦理喪事完畢所
        剩餘者，於當天即由兩造均分完畢。
  （二）另本件一百萬元之本票原由被告次子周崇倫保管，而因原告一定要看兩造之
        母之存款金額，周崇倫即將上開本票拿給原告，原告即不願返還本票，並表
        示一百萬元均為兩造之母所有，不承認其中之六十萬元是被告貸與給吳富貴
        云云。
  （三）在兩造之母生病期間，原告於八十九年十一月二十七日私自向南庄農會提領
        兩造之母之定期存款二十七萬元及活期存款四萬元，合計三十一萬元，並佔
        為己有。
  （四）又兩造之母借給吳富貴之上開四十萬元，兩造之母在生前即再三交代要留由
        被告作為往後祭祀之用。
  （五）兩造並未談到本件一百萬元要如何處理。
  三、證據：提出查詢存單資料二件、存單往來交易明細表一件、客戶往來交易明細
      表一件、存單喪失補領書一件、診斷證明書一件、死亡證明書一件（均為影本
      ）為證，並聲請訊問證人吳富貴、張徐  妹。
    理    由
一、按民法第一千一百五十一條規定「繼承人有數人時，在分割遺產前，各繼承人對
    於遺產全部為公同共有」，此即同法第八百二十七條第一項所稱「依法律規定」
    而發生之公同共有關係。此項公同共有關係之消滅，除繼承人依法請求分割遺產
    （民法第一千一百六十四條）外，應經繼承人全體之同意。又應繼分係各繼承人
    對於遺產上之一切權利義務所得繼承之比例，並非對於個別遺產之權利比例，是
    各繼承人對於公同共有之遺產，在繼承人有分割之協議或依法請求分割遺產前，
    自不得就個別遺產對於他繼承人為請求。另查民法第一千一百六十四條所定之遺
    產分割，係以遺產為一體，整個的為分割，而非以遺產中個個財產之分割為對象
    ，亦即遺產分割之目的，在遺產公同共有關係全部之廢止，而非個個財產公同共
    有關係之消滅。是遺產分割應以全部遺產整體為分割，不能以遺產中之個個財產
    為分割對象。
二、經查本件原告雖主張訴外人吳富貴在九十年七月十一日給付與被告之本金一百萬
    元及其利息七萬元，係吳富貴於兩造之被繼承人邱蘭妹生前向邱蘭妹借貸，應屬
    於兩造共有，而邱蘭妹之繼承人僅兩造二人，原告對於該遺產有一半繼承之權利
    ，是請求被告給付其中五十三萬五千元與原告云云。但查，兩造於將其被繼承人
    邱蘭妹之喪事辦完之後，雖已將訴外人吳富貴先前所返還之另五十萬元及親友致
    送之奠儀扣除喪事所花費用後之餘額均分，但就本件之一百萬元，原告雖曾向被
    告要求均分，但被告僅表示再說而已，並未為任何之表示等情，為原告自認在案
    ，被告則稱兩造並未提及該一百萬元要如何處理等語（見九十一年十月七日言詞
    辯論筆錄），準此，兩造雖曾陳稱遺產已經分割云云，應係指兩造單就上開餘額
    已經分配而言，是應認兩造對於其公同共有之遺產並未達成分割之協議，依前項
    說明，原告自不得就個別之遺產即本件一百萬元對於被告為請求。
三、從而，原告本於繼承之法律關係請求被告給付五十三萬五千元及自起訴狀繕本送
    達之翌日起至清償日止按年息百分之五計算之利息為無理由，應予駁回。原告受
    敗訴判決，其假執行之聲請即失所依據，應併予駁回。
四、因本案事證已臻明確，兩造其餘主張陳述及所提之證據，均毋庸再予審酌，附此
    敘明。
五、據上論結，本件原告之訴為無理由，依民事訴訟法第七十八條判決如主文。
中　　　華　　　民　　　國　　九十一　　年　　　十　　　月　　二十一　　日
                                        臺灣桃園地方法院民事第一庭
~B法　　　官　林望民
右為正本係照原本作成
如對本判決上訴須於判決送達後廿日內向本院提出上訴狀
中　　　華　　　民　　　國　　九十一　　年　　　十　　　月　　二十一　　日
~B法院書記官　劉文松
